【裁判字號】    89,重上,446
【裁判日期】    901204
【裁判案由】    清償借款
【裁判全文】
臺灣高等法院民事判決  八十九年度重上字第四四六號
    上  訴  人  丙○○
    上  訴  人  甲○○
                乙○○
    法定代理人  張鈞
    訴訟代理人  許慈娟
                陳志明
右當事人間請求清償借款事件，上訴人對於中華民國八十九年八月十一日台灣台北地
方法院八十九年度重訴字第一一八八號第一審判決提起上訴，本院判決如左：
    主    文
上訴駁回。
第二審訴訟費用由上訴人連帶負擔。
    事實及理由
一、被上訴人公司之法定代理人於民國（下同）九十年七月二十五日由戴立寧變更為
    張鈞，有財政部九十年七月二十六日台財融(二)字第九○三二三五二五號函影本一
    紙可憑（見本院卷一○四頁），經其聲明承受訴訟，核無不合，應予准許。上訴
    人甲○○受合法通知，未於言詞辯論期日到場，核無民事訴訟法第三百八十六條
    所列各款情形，爰依被上訴人之聲請，由其一造辯論而為判決，合先敘明。
二、被上訴人主張：原審共同被告陳振聲邀同上訴人甲○○、乙○○、丙○○為連帶
    保證人於八十三年三月十二日與伊書立保證書，擔保陳振聲於新台幣（下同）三
    千萬元內所有借款之清償責任。陳振聲於八十七年六月二日向伊借款一千萬元，
    並約定借款期限至八十八年六月二日止，到期一次清償，利息按年息百分之九．
    九三計算，逾期償付本息時，除按約定利率支付遲延利息外，逾期六個月以內者
    按上開約定利率一成，逾期六個月以上者，按上開約定利率二成加付違約金，並
    喪失期限利益。詎陳振聲自八十八年六月二十四日起即未依約繳付本息，迭經催
    討均不獲清償，共計積欠本金八百三十三萬一千四百七十三元及利息、違約金等
    情。爰依消費借貸及連帶保證契約之法律關係，求為命上訴人與陳振聲應連帶給
    付八百三十三萬一千四百七十三元及自八十八年六月二十五日起至清償日止，按
    年息百分之九．九三計算之利息暨自八十八年七月二十五日起至清償日止，六個
    月以內者按上開利率百分之十，逾六個月者，按上開利率百分之二十計算違約金
    之判決（原審為被上訴人勝訴之判決，原審共同被告陳振聲未聲明不服，上訴人
    均提起上訴）。並答辯聲明：駁回上訴人之上訴。
三、上訴人丙○○則以：八十三年間伊因胞弟陳振聲擔任興華電子工業股份有限公司
    （下稱興華公司）董事長，且興華公司向被上訴人借款均另提供擔保品及信賴被
    上訴人應會與伊聯絡保證事宜，遂同意擔任興華公司之保證人，而於空白之保證
    書上簽章。嗣陳振聲於八十五年間辭去興華公司董事長一職，伊已通知被上訴人
    不欲續任保證人。八十七年六月二日陳振聲借款一千萬元之借據上亦無伊簽章，
    足證伊無擔任陳振聲個人債務之意。又保證書於八十三年間簽立，而陳振聲於八
    十七年間始書具借據，衡諸常情，並無於借款前四年即要求伊擔任保證人，預作
    四年後借款保證之理。況被上訴人亦未能證明與陳振聲間消費借貸契約已成立，
    及保證書中所載保證範圍不確定，違反銀行法第十二條之一第二項暨民法第二百
    四十七條之一之規定，應屬無效。又本件利息高達年息百分之九點九三，故按利
    率加付計算之違約金，顯屬過高，與被上訴人實際損害相懸殊，且侵害經濟弱勢
    之保證人，應予核減免除等語，玆為抗辯；上訴人甲○○、乙○○則以：被上訴
    人未行使對保手續，保證不發生效力等語，玆為抗辯。並均上訴聲明：(一)原判決
    不利於上訴人部分廢棄。(二)右廢棄部分，被上訴人在第一審之訴及假執行之聲請
    均駁回。
四、被上訴人主張之上開事實，經其提出借據一紙、保證書一紙、授信契約書四紙、
    借款申請書三紙為證（以上皆影本，見原審卷一○—一五頁、本院卷一二二─一
    二五頁），上訴人對上開授信約定書及保證書上，其簽名及印文之真正均不爭執
    （見本卷九九、一四三頁），惟以前詞置辯，茲應審究者為保證契約是否成立？
    經查：
  (一)按保證人與債權人約定就債權人與主債務人間所生一定債之關係範圍內之不特定
    債務，預定最高限額，由保證人予以保證之契約，學說上稱之為最高限額保證。
    此種保證契約如定有期間，在該期間內所生約定範圍內之債務，不逾最高限額者
    ，均為保證契約效力所及；如未定期間，於保證契約未經保證人依民法第七百五
    十四條規定終止或有其他消滅原因以前，所生約定範圍內之債務，亦同。故在該
    保證契約有效存在期間，已發生約定範圍內之債務，縱因清償或其他事由而減少
    或消滅，該保證契約依然有效，嗣後所生約定範圍內之債務，於不逾最高限額者
    ，債權人仍得請求保證人履行保證責任。除有特約外，亦無以約定範圍內某特定
    債務之清償完畢日作為此種保證契約終期之可言。此與一般保證係就主債務人之
    特定債務為保證，於該特定債務消滅時，保證契約即歸消滅者不同（最高法院七
    十七年台上字第九四三號判例意旨參照）。本件兩造間所簽定之保證書，開宗明
    義即明示：「連帶保證人丙○○等（含上訴人甲○○、乙○○）今向華僑銀行（
    以下簡稱貴行）連帶保證凡陳振聲對貴行現在（包括過去所負現在尚未清償）及
    將來所負之借款、票款、透支、墊款、保證、損害賠償等及其他一切債務以本金
    新台幣三千萬元整為限額及其利息、違約金，願與主債務人連帶負擔全部清償之
    責任，並約定遵守條件如左：．．」等語，有保證書在卷可按（見原審卷一五頁
    ），足證上訴人所書立者係最高限額保證，上訴人丙○○辯稱：保證金額及範圍
    不確定，保證契約無效云云，自不足採。
  (二)上訴人雖辯稱：伊係於空白保證契約上簽章，且未經對保手續，保證契約因要件
    不備而不成立云云，然查系爭保證書已載明主債務人為陳振聲，保證金額以三千
    元為限，上訴人並在保證書之對保欄簽名蓋章，有保證書為證，並經被上訴人之
    承辦人員潘同楨陳稱：「．．．本件陳振聲是私人借款，另外興華公司在華僑公
    司亦有借款，上訴人三人除陳宜（怡）璋外，另二人也是興華公司借款的保證人
    ，我們公司對保時，會告知保證人主債務人是何人。」「本件我們對保時，保證
    書內容都已經填妥，不會拿空白的保證書給保證人簽名蓋章。」「（對保時有無
    影印上訴人身分證？）有」等語在卷（見本院卷一一二、一一三頁），另上訴人
    又無法舉證證明於空白保證書上簽章，其空言主張，尚難採信。至對保，並非保
    證契約之成立要件，（最高法院四十六年台上字第一六三號判例要旨參照），縱
    如上訴人所言，被上訴人未另行對保程序，亦不能免負保證責任。是上訴人上開
    所辯，均無足採。
  (三)上訴人丙○○辯稱：伊係擔任興華公司保證之保證人，無擔保陳振聲債務之意，
    且已於八十五年間通知被上訴人終止保證契約云云，然為被上訴人所否認，且與
    保證書所載不符，上訴人丙○○又無法舉證以實其說，亦難採信。
  (四)上訴人丙○○另辯稱：本件借款一千萬元，被上訴人僅能向伊求償二百五十萬元
    ，逾此部分，依銀行法第十二條之一第三項規定，被上訴人對伊無請求權云云。
    查依保證書所載，上訴人就主債務人陳振聲對被上訴人所負之債務，於本金三千
    萬元額度內負全部清償之責，已如前述，是上訴人丙○○以超過二百五十萬元部
    分，被上訴人無請求權云云置辯，委無足採。至銀行法第十二條之一第三項前段
    雖規定「未來求償時，應先就借款人進行求償，其求償不足部分得就連帶保證人
    平均求償之。」，惟該條但書亦規定「但為取得執行名義或保全程序者，不在此
    限。」，本件係為取得執行名義，自無該條前段規定之適用。況該條文係於系爭
    保證契約簽訂後之八十九年十一月一日始以總統（89）華總一義字第八九○○二
    六五○四○號令所公布施行，本件自無該條文規定之適用。
  (五)上訴人丙○○又辯稱：本件違約金過高應予核減云云。查依借據所載，利息係按
    被上訴人銀行當時基本放款利率百分之八○五五加五．六碼（每碼百分之○．二
    五）計，逾期償付本息時，除按約定利率支付遲延利息外，逾期六個月以內者按
    上開約定利率一成，逾期六個月以上者，按上開約定利率二成加付違約金，此為
    一般銀行慣例，並無過高之情形。
五、綜上所述，被上訴人本於連帶保證之法律關係，請求上訴人連帶給付八百三十三
    萬一千四百七十三元及自八十八年六月二十五日起至清償日止，按年息百分之九
    ．九三計算之利息暨自八十八年七月二十五日起至清償日止，六個月以內者按上
    開利率百分之十，逾六個月者，按上開利率百分之二十計算之違約金，為有理由
    ，應予准許。是則原審判命上訴人如數給付，於法並無不合。上訴意旨指摘原判
    決不當，求予廢棄改判，為無理由，應予駁回。
六、兩造其餘攻擊、防禦方法與判決結果無涉，爰不一一論述，併此明。
七、據上論結，本件上訴為無理由，依民事訴訟法第四百六十三條、第三百八十五條
    第一項、第四百四十九條第一項、第八十五條第二項前段，判決如主文。
中      華      民      國    九十      年     十二     月      四      日
                                  民事第十四庭
                                      審判長法  官  張  劍  男
                                            法  官  蘇  芹  英
                                            法  官  蔡  芳  齡
右正本係照原本作成。
如不服本判決，應於收受送達後二十日內向本院提出上訴書狀，其未表明上訴理由者
，應於提出上訴後二十日內向本院補提理由書狀（均須按他造當事人之人數附繕本）
上訴時應提出委任律師或具有律師資格之人之委任狀；委任有律師資格者，另應附具
律師及格證書及釋明委任人與受任人有民事訴訟法第四百六十六條之一第一項但書或
第二項（詳附註）所定關係之釋明文書影本。
中      華      民      國    九十      年      十二    月      七      日
                                            書記官  蔡  錦  輝
附註：
民事訴訟法第四百六十六條之一（第一項、第二項）：
對於第二審判決上訴，上訴人應委任律師為訴訟代理人。但上訴人或其法定代理人具
有律師資格者，不在此限。
上訴人之配偶、三親等內之血親、二親等內之姻親，或上訴人為法人、中央或地方機
關時，其所屬專任人員具有律師資格並經法院認為適當者，亦得為第三審訴訟代理人
。


司法院資訊處製作；財團法人民間司法改革基金會備份。
